臺灣高等法院刑事判決
上　訴　人
即　被　告　甲○○
選任辯護人　顏文正律師
上列上訴人因偽造文書等案件，不服臺灣板橋地方法院94年度訴
字第1413號，中華民國 94年8月17日第一審判決（檢察官聲請簡
易判決處刑案號：臺灣板橋地方法院檢察署 94年度偵緝字第104
號），提起上訴，本院判決如下：
    主  文
原判決撤銷。
甲○○行使變造國民身分證，足以生損害於公眾及他人，處有期
徒刑貳月，如易科罰金以佰元折算壹日。又連續意圖為自己不
法之所有，而侵占對於業務上所持有之物，處有期徒刑陸月，如
易科罰金以佰元折算壹日。又連續行使偽造私文書，足以生損
害於公眾及他人，處有期徒刑月，如易科罰金以佰元折算壹
日。如附表編號一、二、三、四、五所示偽造「乙○○」簽名陸
枚、指印貳枚均沒收。應執行有期徒刑捌月，如易科罰金以佰
元折算壹日。如附表編號一至五所示偽造「乙○○」簽名陸枚、
指印貳枚均沒收。
    事  實
一、甲○○曾於民國（下同）84年間因詐欺案件，經臺灣板橋地
    方法院84年易字第2645號判決有期徒刑5月，嗣經本院 84年
    上易字第4513號判決駁回上訴確定；又於85年間，因妨害兵
    役案件，經臺灣板橋地方法院84年易字第6336號判決拘役50
    日確定（前揭二案均未執行，惟該二案之行刑權時效均已完
    成），甲○○因該二案未到案執行，經臺灣板橋地方法院檢
    察署陸續於84年間及85年間通緝在案。甲○○於87年5 月間
    ，欲向李政興所開設位於臺北縣新莊市○○街164巷17 號之
    羚泉食品行應徵羊乳配送之工作，為免其因案遭通緝之身份
    曝光，竟利用與其兄乙○○同住臺北縣三重市○○○路 148
    巷60號2 樓處之機會，基於變造特種文書之犯意，將乙○○
    置於上開住處之國民身分證正本取走，並在臺北縣三重市附
    近便利商店內，將甲○○本人照片貼於該張乙○○國民身分
    證正本上後加以影印一份，而變照國民身分證影本之特種文
    書，再持向羚泉食品行負責人李政興應徵工作。足生損害於
    戶政機關核發國民身分證之正確性、乙○○及李政興。
二、甲○○自87年5月2日起，任職羚泉食品行，負責羊乳配送及
    向客戶收取貨款之業務，為從事業務之人，竟另基於意圖為
    自己不法所有之概括犯意，於87 年6月間，連續在臺北縣三
    重市、蘆洲市、新莊市等地，向客戶收取合計為新臺幣（下
    同）六萬四千元之貨款，予以侵占入己花用。
三、嗣經羚泉食品行李政興發覺甲○○上開業務侵占犯行，甲○
    ○另行起意，基於行使偽造私文書之概括犯意，先於 87年6
    月1日，在臺北縣新莊市○○街164巷17號之羚泉食品行，冒
    用「乙○○」之名義，偽造「乙○○」之簽名一枚及指印二
    枚（甲○○按捺自己指紋，偽造成乙○○之指紋）於首都羊
    乳配送人員切結保證書上，而偽造首都羊乳配送人員切結保
    證書之私文書，承認侵占前揭款項，並表明於 87年6月10日
    前清償所侵占之款項，持之向李政興行使，復於 87年6月25
    日，在臺北縣三重市○○○路148巷60號2樓住處，冒用「乙
    ○○」之名義，並利用與乙○○同住之機會，在上開住處取
    得乙○○所有之「乙○○」印章，盜蓋乙○○真正印文二枚
    及偽造「乙○○」之簽名一枚於切結書上，而偽造切結書之
    私文書，承認侵占前揭款項，並表明於 87年7月31日清償所
    侵占之款項，持之向李政興行使。嗣甲○○仍未依上開切結
    書所載之約定期日向李政興清償所侵占之款項。甲○○再於
    87 年9月25日，在臺北縣三重市○○○路148巷60號2樓住處
    ，冒用「乙○○」之名義，偽造「乙○○」之簽名一枚於書
    信，再將該書信寄予李政興，以說明未按期清償前揭款項之
    原因。李政興誤認其僱用之員工係乙○○，乃於 89年2月16
    日以乙○○涉嫌業務侵占罪，向臺灣板橋地方法院檢察署具
    狀提出告訴，並經臺灣板橋地方法院檢察署以89年度偵字第
    4149號案偵查。甲○○復承前行使偽造私文書之概括犯意，
    於該案偵查期間，先於 89年3月12日，冒用「乙○○」之名
    義，偽造「乙○○」之簽名一枚於答辯狀上，而偽造乙○○
    名義之答辯狀私文書，持之向臺灣板橋地方法院檢察署提出
    ，以「乙○○」之名義向承辦檢察官承認侵占前揭款項及表
    示不克出庭；復於89年4月5日，冒用「乙○○」之名義，偽
    造「乙○○」之簽名二枚於聲請狀上，而偽造乙○○名義之
    聲請狀之私文書，持之向臺灣板橋地方法院檢察署提出，以
    「乙○○」之名義再次向承辦檢察官承認侵占前揭款項及表
    示不克出庭，足以生損害於乙○○、李政興及司法機關追訴
    犯罪之正確性（甲○○另外以繕打方式，以乙○○之名義寄
    三封信予李政興【見偵字第4149號卷第6 頁】，因該三張信
    均未有簽名，不能認為係私文書，且起訴書亦未敘及此部分
    有何不當，即此部分不能認定甲○○偽造私文書，併此敘明
    ）。
四、案經李政興對乙○○告訴，經臺灣板橋地方法院檢察署檢察
    官偵查後，查明係甲○○假冒其兄乙○○之身分，乃對乙○
    ○為不起訴處分，並對甲○○自動檢舉，聲請簡易判決處刑
    。
    理  由
一、上訴人即被告甲○○對於前揭事實於偵查、原審及本院審理
    時皆坦承不諱，核與告訴人李政興於偵查時所指訴之情節相
    符，並經乙○○於偵查時供證屬實（見偵字第4149號卷第29
    頁），復有扣案經變造之乙○○國民身分證影本、切結書、
    首都羊乳配送人員切結保證書、署名「乙○○」之書信、聲
    請狀、答辯狀各一份在卷可憑（見偵字第4149號卷第4 頁至
    第5頁、第7頁、第15頁、第20頁至第22頁、第26頁至第27頁
    ）。又被告行使變照國民身分證影本之行為，交付予李政興
    ，足生損害於戶政機關核發國民身分證之正確性、乙○○及
    李政興，且被告行使首都羊乳配送人員切結保證書、切結書
    、答辯狀、聲請狀等偽造私文書之行為，足生損害於李政興
    、乙○○及司法機關追訴犯罪之正確性，自均足生損害於公
    眾及他人，本件事證明確，被告犯行堪以認定。
二、核被告所為，係犯刑法第216條、第212條之行使及變造特種
    文書罪、同法第336條第2項之業務侵占罪、同法第216 條、
    第210 條之行使及偽造私文書罪。檢察官聲請簡易判決處刑
    書論罪欄雖漏引被告犯刑法第216條、第212條之行使變造特
    種文書罪，然該聲請簡易判決處刑書事實欄既已論及被告變
    造乙○○國民身分證影本之行為，則檢察官顯已就被告所犯
    上開行使變造特種文書行為起訴，本院自得審究。被告於上
    開切結書、首都羊乳配送人員切結保證書、信件、聲請狀、
    答辯狀，盜用印章及偽造署押之行為，係偽造私文書之階段
    行為，被告偽造該等私文書後，復持以行使，偽造私文書之
    低度行為為行使偽造私文書之高度行為吸收，均不另論罪。
    被告係先行使變造之身分證以求職，在其求職時，應無預期
    就職後得予侵占貨款，且未能慮及其老板李政興會對其提出
    告訴，故被告之行使變造身分證（特種文書）部分，應與其
    嗣後之侵占及偽造文書犯行，無何牽連關係。被告於侵占貨
    款後，為表示負責償還之意，簽立切結書、保證書、書信，
    乃係在對其老板表示願意償還之意，而其於李政興對乙○○
    提出告訴之後，被告再以乙○○之名義製作聲請狀、答辯狀
    ，向檢察官請假，並表示承認侵占之款項，無非在掩飾其假
    冒乙○○身分之事實，則被告之偽造切結書、保證書、書信
    、聲請狀、答辯狀，應係基於概括之犯意所為。被告先後多
    次業務侵占、行使偽造私文書之行為，分別為犯罪時間緊接
    ，分別犯構成要件相同之罪，顯分別基於概括之犯意而為，
    應依刑法第56條連續犯之規定，分別論以連續行使偽造私文
    書罪及連續業務侵占罪。所犯行使變造特種文書罪、業務侵
    占罪、行使偽造私文書罪，犯意各別，構成要件互異，應予
    分論併罰。
三、原審予以論罪科刑，固非無見，惟(一)被告對李政興行使變造
    之身分證，足生損害於李政興，原判決對此未予論述；(二)被
    告假冒其兄乙○○之身分求職，乃係因其本人遭通緝之故，
    其惡性非重，而其侵占之款項僅六萬四千元，金額不大，事
    後均已償還，此業據被害人李政興於偵訊時供明（見偵查卷
    第12頁反面），原審就被告侵占部分判處被告有期徒刑七月
    ，稍嫌過重；(三)被告偽造乙○○名義之書信，寄予李政興，
    該書信係被告承認侵占之事實，亦係乙○○名義之私文書，
    原審認此部分被告另犯偽造署押罪，容有未洽，被告提起上
    訴，認原審量刑過重，非無理由，且原判決有如上不當之處
    ，應由本院將原判決撤銷改判，審酌被告為免因遭通緝而被
    查獲，始假冒其兄之身分求職，侵占之金額不多，事後業已
    償還，兼衡被告犯罪動機、目的、手段、智識程度、所生損
    害等一切情狀，分別量處如主文所示之刑。被告行為後，刑
    法第41條業經於 90年1月10日修正施行，修正後之刑法第41
    條第1 項，已定為最重本刑五年以下有期徒刑，受六個月以
    下有期徒刑宣告者得易科罰金，較原規定有利於被告，依刑
    法第2條第1項前段，應適用修正後刑法第41 條第1項前段諭
    知易科罰金之標準如主文之所示。至如附表編號一至五所示
    偽造之「乙○○」署押共八枚（即簽名六枚、指印二枚），
    應依刑法第219 條之規定宣告沒收，另如附表編號二所示之
    「乙○○」印文二枚，係盜用乙○○真印章所蓋之印文，並
    非偽造印章之印文，故毋庸另為沒收之諭知（參見最高法院
    48 年度台上字第113號判例）。又被告所為如附表所示之文
    件，分交予李政興、臺灣板橋地方法院檢察署，已非被告所
    有，不予宣告沒收，至被告為事實欄一所示變造國民身分證
    影本犯行所用之自身照片，業經丟棄滅失等情，已據被告於
    原審審理時供承在卷（見原審卷 94年7月25日簡式審判筆錄
    ），而卷附之經變造「乙○○」國民身分證影本（見89年度
    偵字第4149號偵查卷第15頁），已交付予李政興，李政興呈
    交檢察官為證物而附卷，非被告所有，均不予宣告沒收，併
    此敘明。
四、被告所處三罪之刑，應合併定其應執行刑為有期徒刑八月，
    並依修正之刑法第41條第2項，諭知易科罰金之標準如主文
    之所示，前述應沒收之物，重為沒收之諭知。
據上論斷，應依刑事訴訟法第369條第1項前段、第364條、第299
條第1項前段，刑法第2條第1 項前段、第56條、第216條、第210
條、第212條、第33 6條第2項、第51條第5款、第219條，90 年1
月10日修正第41條第1項前段、第2項，罰金罰鍰提高標準條例第
1條前段、第2條，判決如主文。
本案經檢察官劉斐玲到庭執行職務。
中　　華　　民　　國　　94　　年　　11　　月　　15　　日
                  刑事第十四庭審判長法  官  張連財
                                    法  官  楊照男
                                    法  官  林明俊
以上正本證明與原本無異。
行使偽造私文書罪部分，如不服本判決，應於收受送達後十日內
向本院提出上訴書狀，其未敘述上訴之理由者並得於提起上訴後
十日內向本院補提理由書（均須按他造當事人之人數附繕本）。
其餘不得上訴。
                                    書記官  蕭進忠
中　　華　　民　　國　　94　　年　　11　　月　　23　　日
附錄本案論罪科刑法條：
刑法第216條
行使第210條至第215條之文書者，依偽造、變造文書或登載不實
事項或使登載不實事項之規定處斷。
刑法第210條
偽造、變造私文書，足以生損害於公眾或他人者，處五年以下有
期徒刑。
刑法第212條
偽造、變造護照、旅券、免許證、特許證及關於品行、能力服務
或其他相類之證書、介紹書，足以生損害於公眾或他人者，處一
年以下有期徒刑、拘役或三百元以下罰金。
刑法第336條第2項
對於業務上所持有之物，犯前條第1 項之罪者，處六月以上五年
以下有期徒刑，得併科3000元以下罰金。
附表
┌────┬─────────┬──────────┐
│  編號  │     名  稱       │ 盜蓋印章所為之印文 │
│        │                  │ ，暨偽造之署押     │
├────┼─────────┼──────────┤
│        │                  │                    │
│   一   │  首都羊乳配送    │「乙○○」簽名一枚  │
│        │  人員切結保證    │ 、指印二枚         │
│        │  書（見89年度    │                    │
│        │  偵字第4149號    │                    │
│        │  案卷第5頁）     │                    │
│        │                  │                    │
├────┼─────────┼──────────┤
│        │                  │                    │
│   二   │  切結書          │「乙○○」簽名一枚  │
│        │  （見上開偵查    │ 、印文二枚（該二枚 │
│        │  卷第4頁）       │ 印文，係屬真正)    │
├────┼─────────┼──────────┤
│        │                  │                    │
│   三   │  書信            │「乙○○」簽名一枚  │
│        │  （見上開偵查    │                    │
│        │  卷第7頁）       │                    │
│        │                  │                    │
├────┼─────────┼──────────┤
│   四   │  答辯狀（以十行紙│「乙○○」簽名一枚  │
│        │  書寫，見上開偵查│                    │
│        │  卷第26頁至第27頁│                    │
│        │  ）              │                    │
│        │                  │                    │
├────┼─────────┼──────────┤
│  五    │  聲請狀          │「乙○○」簽名二枚  │
│        │  （見上開偵查    │                    │
│        │  卷第20頁至第    │                    │
│        │  22頁）          │                    │
└────┴─────────┴──────────┘
